ACORDAO-COMPLETO-2431135

ACÓRDÃO 7306/2021 ATA 13/2021 - PRIMEIRA CÂMARA

VISTOS, relatados e discutidos estes autos de aposentadoria concedida pela Universidade Federal do Paraná.
ACORDAM os ministros do Tribunal de Contas da União, reunidos em sessão da Primeira Câmara, ante as razões expostas pelo Relator e com fundamento nos arts. 71, inciso III, da Constituição Federal, 1º, inciso V, e 39, inciso II, da Lei 8.443/1992 e 260, § 1º, do Regimento Interno do Tribunal de Contas da União (TCU) , em:
9.1. considerar ilegal a aposentadoria de Solange Aparecida Gurjão, negando-lhe registro, devido ao cálculo incorreto da parcela relativa ao vencimento básico complementar da Lei 11.091/2005;
9.2. dispensar o ressarcimento das importâncias recebidas de boa-fé pela interessada, nos termos da Enunciado 106 da Súmula de Jurisprudência do TCU;
9.3. determinar à Universidade Federal do Paraná que:
9.3.1. faça cessar os pagamentos decorrentes do ato impugnado, promovendo o devido ajuste da parcela "VENC.BAS.COMP.ART.15 L11091/05" nos proventos da ex-servidora, comunicando ao TCU, no prazo de quinze dias, as providências adotadas, nos termos dos arts. 262, caput, do Regimento Interno do TCU e 8º, caput, da Resolução-TCU 206/2007;
9.3.2. cadastre novo ato, livre da irregularidade apontada, submetendo-o ao TCU no prazo de trinta dias, nos termos dos arts. 262, § 2º, do Regimento Interno do TCU e 19, § 3º, da Instrução Normativa-TCU 78/2018;
9.3.3. informe à interessada o teor do acórdão prolatado, encaminhando ao TCU, no prazo de trinta dias, comprovante da data de ciência pela interessada, nos termos do art. 4º, § 3º, da Resolução-TCU 170/2004, alertando-a de que o efeito suspensivo proveniente de eventual interposição de recurso junto ao TCU não a exime da devolução dos valores indevidamente percebidos após a notificação, em caso de não provimento desse recurso.

Atos de aposentadoria.

Primeira Câmara

Universidade Federal do Paraná.

3. Interessados/Responsáveis:
3.1. Interessado: Solange Aparecida Gurjao (XXX.772.209-XX).

13.1. Ministros presentes: Benjamin Zymler (na Presidência), Walton Alencar Rodrigues (Relator), Vital do Rêgo e Jorge Oliveira.
13.2. Ministro-Substituto presente: Augusto Sherman Cavalcanti.

WALTON ALENCAR RODRIGUES

Adoto, como parte do relatório, instrução elaborada no âmbito da Secretaria de Fiscalização de Pessoal (peças 4 e 5) :
INTRODUÇÃO
1.	Trata-se de ato de concessão de aposentadoria de SOLANGE APARECIDA GURJAO no cargo de Terapeuta ocupacional da Universidade Federal do Paraná submetido, para fins de registro, à apreciação do Tribunal de Contas da União (TCU) , de acordo com o art. 71, inciso III, da Constituição Federal. 
2.	O ato foi cadastrado e disponibilizado ao TCU por intermédio do Sistema E-Pessoal, na forma da Instrução Normativa TCU 78/2018.
EXAME TÉCNICO  
3.	A aposentadoria se deu na modalidade voluntária, com proventos integrais, calculados com base na última remuneração do cargo em que se deu a aposentadoria, com fundamento no art. 3º da Emenda Constitucional 47/2005.
4.	De acordo com as informações do ato concessório, verifica-se que a interessada implementou os requisitos para se aposentar, visto que possuía idade, tempo de contribuição, de serviço público, de carreira e de cargo requeridos pelo fundamento concessório.
5.	Detectou-se na estrutura de proventos parcela complementar de vencimento básico com base no art. 15 da Lei 11.091/2005.
6.	Essa parcela remuneratória foi criada para evitar decesso remuneratório em virtude de reestruturação da carreira pela Lei 11.091/2005. Tal dispositivo assim estabeleceu:
"Art. 15. O enquadramento previsto nesta Lei será efetuado de acordo com a Tabela de Correlação, constante do Anexo VII desta Lei.
§ 1º O enquadramento do servidor na Matriz Hierárquica será efetuado no prazo máximo de 90 (noventa) dias após a publicação desta Lei, observando-se:
I - o posicionamento inicial no Nível de Capacitação I do nível de classificação a que pertence o cargo; e
II - o tempo de efetivo exercício no serviço público federal, na forma do Anexo V desta Lei.
§ 2º Na hipótese de o enquadramento de que trata o § 1º deste artigo resultar em vencimento básico de valor menor ao somatório do vencimento básico, da Gratificação Temporária - GT e da Gratificação Específica de Apoio Técnico-Administrativo e Técnico-Marítimo às Instituições Federais de Ensino - GEAT, considerados no mês de dezembro de 2004, proceder-se-á ao pagamento da diferença como parcela complementar, de caráter temporário.
§ 3º A parcela complementar a que se refere o § 2º deste artigo será considerada para todos os efeitos como parte integrante do novo vencimento básico, e será absorvida por ocasião da reorganização ou reestruturação da carreira ou tabela remuneratória, inclusive para fins de aplicação da tabela constante do Anexo I-B desta Lei".
7.	Segundo essa lei, a parcela complementar criada em virtude de decesso remuneratório deveria ser absorvida por ocasião da reorganização ou reestruturação da carreira, inclusive aplicando os reajustes da tabela constante do Anexo I-B daquela lei.
8.	Todavia o art. 13 da Lei 11.784/2008, art. 43 da Lei 12.772/2012 e art. 8º da Lei 13.325/2016 vedaram essa absorção pelos aumentos promovidos por essas leis:
Lei 11.784/2008
Art. 13.  A parcela complementar de que tratam os §§ 2o e 3o do art. 15 da Lei no 11.091, de 12 de janeiro de 2005, não será absorvida por força dos aumentos remuneratórios decorrentes das alterações realizadas na Lei no 11.091, de 12 de janeiro de 2005, em virtude das alterações impostas pelos arts. 12 e 15 desta Lei. 
Lei 12.772/2012
Art. 43. A parcela complementar de que tratam os §§ 2º e 3º do art. 15 da Lei nº 11.091, de 2005, não será absorvida por força dos aumentos remuneratórios com efeitos financeiros no período de 2013 a 2015.
Lei 13.325/2016
Art. 8º O art. 43 da Lei nº 12.772, de 28 de dezembro de 2012 , passa a vigorar com a seguinte redação:
" Art. 43. A parcela complementar de que tratam os §§ 2º e 3º do art. 15 da Lei nº 11.091, de 12 de janeiro de 2005 , não será absorvida por força dos aumentos remuneratórios com efeitos financeiros no período de 2013 a 2017." (NR) 
9.	Diante disso, por expressa previsão legal, a parcela complementar de vencimento básico que tratou o art. 15 da Lei 11.091/2005 continua sendo paga à interessada sem que haja sua absorção pelas novas tabelas remuneratórias.
10.	Diante do exposto, por não haver falhas ou irregularidades no ato submetido a registro, entende-se que ele pode ser apreciado pela legalidade e ter o seu registro por esta Corte de Contas.
CONCLUSÃO 
11.	A abrangência e a profundidade das verificações levadas a efeito fundamentam convicção de que o ato de aposentadoria pode apreciado pela legalidade e ter o seu registro por este Tribunal.
PROPOSTA DE ENCAMINHAMENTO 
12.	Ante o exposto, com fundamento nos arts. 71, inciso III, da Constituição Federal, 1o, inciso V, e 39, inciso II, da Lei 8.443/1992 e 260, § 1o, do Regimento Interno do Tribunal de Contas da União, propõe-se considerar legal e conceder o registro do ato constante do presente processo.
2.	O Ministério Público junto ao TCU divergiu da unidade técnica nos seguintes termos:
Trata-se de aposentadoria em favor do servidor Solange Aparecida Gurjão (peça 2) , no cargo de Terapeuta Ocupacional da Universidade Federal do Paraná, com fundamento no art. 3º da EC 47/2005, cujo ato recebeu pareceres pela legalidade emitidos pelo controle interno e pela Secretaria de Fiscalização de Pessoal.
De acordo com o formulário e-Pessoal, observa-se o pagamento de rubrica denominada "VENC.BAS.COMP.ART.15 L11091/05". Essa parcela tem natureza temporária, ou seja, foi implantada apenas para evitar decesso remuneratório, em face da Lei 11.091/2005, e deveria ter os seus valores compensados pelos novos padrões de vencimento, conforme se observa do excerto do voto condutor do Acórdão 15722/2018-TCU-Primeira Câmara, in verbis:
No entender do Parquet especializado, a leitura do artigo 15, §§ 2º e 3º da Lei 11.091/2005 determina que a aplicação gradual dos novos padrões de vencimento deveria também absorver a eventual parcela complementar existente, na mesma proporção do aumento verificado no novo vencimento básico:
Art. 15. O enquadramento previsto nesta Lei será efetuado de acordo com a Tabela de Correlação, constante do Anexo VII desta Lei.
§ 1º O enquadramento do servidor na Matriz Hierárquica será efetuado no prazo máximo de 90 (noventa) dias após a publicação desta Lei, observando-se:
I - o posicionamento inicial no Nível de Capacitação I do nível de classificação a que pertence o cargo; e
II - o tempo de efetivo exercício no serviço público federal, na forma do Anexo V desta Lei.
§ 2º Na hipótese de o enquadramento de que trata o § 1º deste artigo resultar em vencimento básico de valor menor ao somatório do vencimento básico, da Gratificação Temporária - GT e da Gratificação Específica de Apoio Técnico-Administrativo e Técnico-Marítimo às Instituições Federais de Ensino - GEAT, considerados no mês de dezembro de 2004, proceder-se-á ao pagamento da diferença como parcela complementar, de caráter temporário.
§ 3º A parcela complementar a que se refere o § 2º deste artigo será considerada para todos os efeitos como parte integrante do novo vencimento básico, e será absorvida por ocasião da reorganização ou reestruturação da carreira ou tabela remuneratória, inclusive para fins de aplicação da tabela constante do Anexo I-B desta Lei"  (grifo nosso) .
A exigência de absorção da referida parcela complementar foi expressamente afastada a partir da edição da Medida Provisória 431/2008, posteriormente convertida na Lei 11.784/2008, norma que modificou a Lei 11.091/2005.
Art. 13. A parcela complementar de que tratam os §§ 2º e 3º do art. 15 da Lei nº 11.091, de 12 de janeiro de 2005, não será absorvida por força dos aumentos remuneratórios decorrentes das alterações realizadas na Lei nº 11.091, de 12 de janeiro de 2005, em virtude das alterações impostas pelos arts. 12 e 15 desta Lei".
No entanto, tanto a aludida medida provisória como o diploma legislativo dela resultante nada dispuseram sobre efeito retro-operante em relação às parcelas complementares de vencimento instituídas e já absorvidas ao abrigo das regras estabelecidas pela redação original da Lei 11.091/2005.
Em outras palavras, as parcelas complementares de vencimento instituídas e absorvidas sob o manto da redação original da Lei 11.091/2005 não poderiam ser revigoradas, por ausência de expressa previsão na MP 431/2008 e na Lei 11.784/2008. Nesse sentir, o MPTCU verificou que, em dezembro de 2007, parte significativa do vencimento complementar pago a Francisca Maia Gadelha Franco deveria ter sido absorvida, devendo ser reduzida de R$ 390,88 para R$ 25,35 (R$ 2.280,61 - 2.255,26) , conforme demonstra tabela abaixo, tendo por base dados extraídos de contracheques da ex-servidora:
	Maio/2005
	Janeiro/2006
	Dezembro/2007

	Venc. básico: R$ 1.606,08
Venc. Comp: R$    674,53
Soma:            R$ 2.280,61
	Venc.Básico: R$ 1.889,72
Venc.Comp:  R$    390,88
Soma:            R$ 2.280,60
	Venc. Básico: R$ 2.255,26
Venc. Compl: R$    390,88
Soma:             R$ 2.646,14

Por essa razão, o Ministério Público acresce à proposta da unidade técnica determinação para que a entidade de origem retifique o valor da referida rubrica salarial, nos proventos da interessada Francisca Maia Gadelha Franco.
Feito esse sumário, passo a decidir.
Assiste razão aos pareceres precedentes.
 (...) 
Não bastasse essa ilegalidade [Planos Econômicos], também foi identificado, nos proventos de Francisca Maia Gadelha Franco a não-incorporação, em dezembro de 2007, de parcela substantiva de vencimento complementar, consoante determina artigo 15, §§ 2º e 3º da Lei 11.091/2005 (redação original) .
A exclusão da exigência de absorção aludida parcela compensatória somente veio a ocorrer com a edição da Medida Provisória 431/2008, posteriormente convertida na Lei 11.784/2008, a qual nada dispôs sobre parcelas complementares anteriores que já deveriam ter sido absorvidos sob o mandamento da disciplina original da Lei 11.091/2005.
Tal é exatamente o caso da ex-servidora Francisca Maia Gadelha Franco, cujo valor de vencimento complementar deveria ter sido reduzido de R$ 390,88 para R$ 25,35.
A natureza do vício, entretanto, exige da Administração a emissão de novos atos concessórios, escoimados das irregularidades apontadas.
No caso em apreciação, as fichas financeiras do Sigepe, referentes aos meses de maio/2005 e dezembro/2007, revelam que, nesse período, o Vencimento Básico final de R$ 1.699,49 não ultrapassou o total de R$ 1.855,46, referente a maio/2005, ou seja, não foi suficiente para absorver por completo a parcela complementar. Assim, essa rubrica deveria ser reduzida proporcionalmente para o valor de R$ 155,97. Contudo, a parcela complementar foi deferida a maior:
	Maio/2005
	Dezembro/2007

	Venc. Básico:   R$ 1.426,98
Venc. Comp.:   R$    428,48
Soma:               R$ 1.855,46
	Venc. Básico:   R$ 1.699,49
Venc. Comp.:   R$    215,03
Soma:               R$ 1.914,52

O pagamento a maior da rubrica "VENC.BAS.COMP.ART.15 L11091/05", nos proventos de Solange Aparecida Gurjão, deve, portanto, ser considerado ilegal, com determinação à origem para a correção do valor da parcela.
Convém observar que essa irregularidade tem reflexos nos valores das rubricas referentes à GATS e "IQ-INCENT QUALIFICAÇÃO 52% AP - Mestrado", pois esses benefícios correspondem a percentuais incidentes sobre o montante do vencimento básico e seu complemento.
O ato em apreço foi encaminhado pelo controle interno em 27/3/2018, de modo que não houve o decurso do prazo de cinco anos previsto pelo Supremo Tribunal Federal, no âmbito do RE 636.553, para a apreciação de atos de natureza complexa, por parte do Tribunal de Contas da União.
Ante o exposto, o Ministério Público de Contas manifesta-se pela ilegalidade do ato de aposentadoria em favor de Solange Aparecida Gurjão (peça 2) e sugere determinação ao órgão de origem para que corrija o valor da rubrica "VENC.BAS.COMP.ART.15 L11091/05", nos proventos da interessada.

não há

Procurador Júlio Marcelo de Oliveira.

APOSENTADORIA. ABSORÇÃO INDEVIDA DA PARCELA COMPLEMENTAR DE VENCIMENTO BÁSICO. ILEGALIDADE DO ATO E RECUSA DE REGISTRO. DETERMINAÇÃO.

APOSENTADORIA (APOS)

Secretaria de Fiscalização de Integridade de Atos e Pagamentos de Pessoal e de Benefícios Sociais (Sefip).

Trata-se de ato de concessão de aposentadoria em favor de Solange Aparecida Gurjão, no cargo de Terapeuta Ocupacional da Universidade Federal do Paraná.
	A Secretaria de Fiscalização de Pessoal opinou pela legalidade e registro.
	O Parquet, propugnou pela ilegalidade, tendo em vista absorção indevida de parcela complementar a que se refere o art. 15, § 2º, da Lei 11.091/2005.
	Anuo ao entendimento do MPTCU.
	A parcela vencimento básico complementar ou VBC, presente no ato de concessão de aposentadoria em análise, foi instituída pela Lei 11.091/2005, com caráter temporário (art. 15, § 2º) , para evitar que o enquadramento do servidor por nível de capacitação resultasse em decréscimo salarial. Por isso, de acordo com a própria norma instituidora da gratificação, deveria ser absorvida paulatinamente por ocasião da reorganização/reestruturação da carreira ou tabela remuneratória (art. 15, § 3º, e art. 26, inciso I) . 
	Ocorre que a MP 431/2008, convertida na Lei 11.784/2008, e a Lei 12.772/2012 vedaram a absorção da parcela pelos aumentos por elas promovidos. Por isso, e tendo em vista que a tabela remuneratória vigente foi aprovada pela Lei 12.772/2012, o valor da parcela complementar deveria ter sido gradualmente absorvido até 13/5/2008, um dia antes da publicação da MP 431/2008, o que, como demonstrado pelo MPTCU, não foi feito corretamente.
	Conforme o art. 15, § 2º, da Lei 11.091/2005, o valor da rubrica vencimento básico complementar deve corresponder à diferença entre o novo vencimento básico, a ser implantado gradualmente, e o somatório de vencimento básico anterior, Gratificação Transitória (GT) e Gratificação Específica de Apoio Técnico-Administrativo (GEAT) , correspondente ao mês de maio de 2005 (R$ 1.855,46) .
	Como em dezembro de 2007, com a edição do "regulamento específico", o vencimento básico da interessada foi reajustado para R$ 1.699,49, a vantagem vencimento básico complementar deveria ter sido reduzida para R$ 155,97 (R$ 1.855,46- R$ 1.699,49) . Tal fato demonstra não ter havido a devida absorção da parcela VBC pelo último reajuste ocorrido em dezembro de 2007.
	Portanto, considero ilegal e nego registro ao ato de concessão de aposentadoria de Solange Aparecida Gurjão.
	Registro, por fim, que a aposentadoria em análise ingressou no Tribunal em 27/3/3/2018, há menos do prazo de cinco anos deste julgamento, de acordo com a tese fixada pelo Supremo Tribunal Federal, no julgamento do RE 636.553, da relatoria do E. Ministro Gilmar Mendes (de 19/2/2020, Plenário, Ata 75/2020, DJE nº 129) .
	Com essas considerações, voto no sentido de que o Tribunal adote a deliberação que submeto à deliberação do Colegiado.
TCU, Sala das Sessões Ministro Luciano Brandão Alves de Souza, em 27 de abril de 2021.
WALTON ALENCAR RODRIGUES 
Relator